【裁判字號】    89,賠更,1
【裁判日期】    890512
【裁判案由】    冤獄賠償
【裁判全文】
臺灣臺南地方法院刑事裁定                            八十九年度賠更字第一號
    聲  請  人  甲○○
右聲請人因叛亂案件，聲請冤獄賠償，聲請覆議人最高法院檢察署不服本院中華民國
八十八年六月三十日之決定（八十八年度賠字第七號）而聲請覆議，經司法院冤獄賠
償覆議委員會撤銷原決定發回本院，本院決定如左：
    主  文
甲○○於經前臺灣省保安司令部逮捕以罪嫌不足而不付軍法審判確定釋放前，受羈押
貳仟肆佰玖拾參日，准予賠償新臺幣捌佰柒拾貳萬伍仟伍佰元。
其餘聲請駁回。
    理  由
一、聲請意旨略以：聲請人甲○○原在國防部保密局任上尉通訊員一職，前因叛亂案
    件，自民國三十九年六月八日起，經前臺灣省保安司令部執行羈押，至四十三年
    三月二十六日始經前臺灣省保安司令部以（四十三）安律字第一四二０號裁決書
    裁決不付軍法審判，再呈奉國防部四十四年五月十七日以（四十四）理琦字第一
    三五七號令核准確定，惟仍受羈押至四十六年四月四日始經前臺灣省保安司令部
    開釋，又自五十九年七月三十日起至六十二年十一月十日止暨自六十四年五月十
    五日起至七十年六月三十日止，二度經有關單位以雇用代管雇員、蘭嶼地區警備
    指揮部雇員為名而行羈押感訓之實，另遭羈押十餘年，爰依戒嚴時期人民受損權
    利回復條例第六條規定聲請比照冤獄賠償法相關規定請求國家賠償等語。
二、按司法院大法官於八十八年二月十二日所議決公布之釋字第四七七號解釋解釋文
    中指出：戒嚴時期人民受損權利回復條例第六條適用對象，以「人民於戒嚴時期
    因犯內亂、外患罪，於受無罪之判決確定前曾受羈押或刑之執行者」為限，未能
    包括不起訴處分確定前或後、經治安機關逮捕以罪嫌不足逕行釋放前、無罪判決
    確定後、有罪判決（包括感化、感訓處分）執行完畢後，受羈押或未經依法釋放
    之人民，係對權利遭受同等損害，應享有回復利益者，漏未規定，顯屬立法上之
    重大瑕疵，若仍適用該條例上開規定，僅對受無罪判決確定前喪失人身自由者予
    以賠償，反足以形成人民在法律上之不平等，就此而言，自與憲法第七條有所牴
    觸。是凡屬上開漏未規定之情形，均得於該解釋公布之日起二年內，依該條例第
    六條規定請求國家賠償。又按戒嚴時期人民受損權利回復條例第六條第一項業於
    八十九年二月二日修正公布為：「一、經治安機關逮捕而以罪嫌不足逕行釋放前
    ，人身自由受拘束者。二、於不起訴處分確定前受羈押，或不起訴處分確定後未
    依法釋放者。三、於無罪判決確定前羈押或刑之執行，或無罪判決確定後未依法
    釋放者。四、於有罪判決或交付感化教育、感訓處分，執行完畢後，未依法釋放
    者。」
三、經查，本件聲請人甲○○前因叛亂案件，自三十九年六月八日起，經前臺灣省保
    安司令部執行羈押，至四十三年三月二十六日始經前臺灣省保安司令部以（四十
    三）安律字第一四二０號裁決書裁決因罪嫌不足認應不付軍法審判，再呈奉國防
    部四十四年五月十七日以（四十四）理琦字第一三五七號令核准確定，惟仍受羈
    押至四十六年四月四日止始經前臺灣省保安司令部開釋，共受羈押二千四百九十
    三日，有前臺灣省保安司令部（四十三）安律字第一四二０號裁決書、國防部軍
    法覆判局五十年八月三十一日函箋一份、國防部軍事情報局八十六年七月十五日
    （八六）品明（一）字第三一六０九號書函一份存卷可考。而經本院向國防部軍
    事情報局查詢結果，聲請人係因「思想動搖，奉參謀總長四十年七月四日（四○
    ）詮誡字二八一八號代電送台灣省保安司令部新生訓導處感訓三年，四十四年八
    月二十六日（四四）安准字第三三一六號代電將該洪員轉交台灣省生產教育實驗
    所感訓，至四十五年十一月七日因案始將該員提局處理，送員樹林幹訓所待命核
    派工作」，有該局八十九年四月二十五日（八九）品祥（三）字第一一二三四號
    函附卷可參，足見聲請人經不付軍法審判確定後仍受羈押，乃僅因被認為「思想
    動搖」而已，並未涉犯其他案件，亦未經軍法機關依法為正式之感訓裁定，故聲
    請人遭羈押所受損害，自與司法院大法官第四七七號解釋文之內容及戒嚴時期人
    民受損權利回復條例第六條規定得比照冤獄賠償法相關規定請求國家賠償之要件
    相符。又聲請人係於八十八年四月十三日以其於受前開前臺灣省保安司令部之羈
    押起至因罪嫌不足獲釋放止，其人身自由權利所遭受之損害，向本院聲請比照冤
    獄賠償法相關規定，請求國家賠償，係於前揭解釋公布後二年內請求，未逾二年
    之聲請期間，經調卷檢閱前開卷證資料，核與前揭解釋意旨相符，且並無冤獄賠
    償法第二條各款所定不得請求賠償之情形，應認聲請人此部分之聲請為有理由。
    爰審酌聲請人之職業、身分、地位、受羈押日數非短其喪失人身自由致身心所受
    損害非淺等一切情事，准以新台幣（下同）三千五百元折算一日，共准予賠償八
    百七十二萬五千五百元。
四、至於聲請人雖前曾於八十六年二月二十一日以相同事由向本院聲請國家賠償，並
    經本院八十六年度賠字第一九號決定部分准許部分駁回，惟復經司法院冤獄賠償
    覆議委員會八十七年度台覆字第八四號（下稱前案）決定以：戒嚴時期人民受損
    權利回復條例係於八十四年一月二十八日公布施行，同年月三十日發生效力，人
    民依該條例第六條，聲請所屬地方法院比照冤獄賠償相關規定請求國家賠償者，
    應自八十四年一月三十日起，於二年內為之，而認本件賠償聲請人「縱」可依上
    揭規定請求國家賠償，亦已逾上開二年之期限為理由，而將原決定撤銷並駁回聲
    請人之聲請，有上開決定書在卷可按，是上開司法院冤獄賠償覆議委員會八十七
    年度台覆字第八四號決定書，實際上並未對聲請人之前開聲請是否確已符合戒嚴
    時期人民受損權利回復條例第六條規定之要件，為實體上之審理。況聲請人彼時
    為前開之聲請時，司法院大法官尚未作成釋字第四七七號解釋，而按戒嚴時期人
    民受損權利回復條例第六條僅定明人民於戒嚴時期因犯內亂、外患罪，限於「受
    無罪之判決確定前曾受羈押或刑之執行者」，始得比照冤獄賠償法相關規定，請
    求國家賠償，致聲請人之聲請因不符規定而與法無據，未受有賠償。則前揭聲請
    既未受實體上之審理，本件聲請人自上開司法院大法官會議解釋公布（按戒嚴時
    期人民受損權利回復條例第六條第一項如前所述亦已修正）後，以同一原因重行
    聲請比照冤獄賠償法相關規定，請求國家賠償，已屬依法有據，本院自得更行決
    定如主文，不為前案決定效力所及，附此敘明。
五、聲請人雖另陳稱：其自五十九年七月三十日起至六十二年十一月十日止暨自六十
    四年五月十五日起至七十年六月三十日止，二度經有關單位以雇用「代管雇員」
    、「蘭嶼地區警備指揮部雇員」為名而行羈押之實，另遭羈押十餘年。該部分亦
    聲請比照冤獄賠償法相關規定，請求國家賠償云云。惟查，聲請人該部分請求，
    核與司法院大法官第四七七號解釋文之內容及戒嚴時期人民受損權利回復條例第
    六條規定得比照冤獄賠償法相關規定請求國家賠償之要件均不相符，聲請人就該
    部分之請求目前尚屬依法無據，自應予駁回。
六、據上論斷，應依戒嚴時期人民受損權利回復條例第六條，冤獄賠償法第十三條第
    二項前段、第一條第二項、第三條第一項，決定如主文。
中    華    民    國      八十九    年      五      月       十二       日
                                臺灣臺南地方法院刑事第二庭
                                    法  官  彭  喜  有
右正本證明與原本無異。
如不服本決定，應於決定書送達後二十日內以書狀敘述理由，向本院提出聲請覆議狀
                                    書記官  楊  育  民
中    華    民    國      八十九    年      五      月       十二       日


司法院資訊處製作；財團法人民間司法改革基金會備份。
